【裁判字號】    99,台上,2188
【裁判日期】    990415
【裁判案由】    妨害自由
【裁判全文】
最高法院刑事判決            九十九年度台上字第二一八八號
上  訴  人  甲○○
            乙○○
上列上訴人等因妨害自由案件，不服台灣高等法院台南分院中華
民國九十七年三月二十一日第二審更審判決（九十七年度上更(一)
字第三０號，起訴案號：台灣台南地方法院檢察署九十四年度偵
字第九三九號），提起上訴，本院判決如下：
    主  文
原判決撤銷，發回台灣高等法院台南分院。
    理  由
本件原判決認定上訴人乙○○與甲○○係夫妻。乙○○前因過失
致人於死案件，經法院判處有期徒刑一年六月確定，於民國八十
九年四月三日執行完畢。猶不知警惕，於婚姻關係存續中，自九
十年七月間起與已成年之被害人蕭雅竹交往，嗣因被害人要求分
手，乙○○心生不滿，旋與甲○○共同基於剝奪被害人行動自由
之犯意聯絡，由乙○○於九十二年五月八日上午十時許，以電話
聯繫被害人，藉口欲將被害人暫放乙○○處之身分證、存摺、金
融卡及本票二紙返還為由，與被害人相約於同日十二時許在台南
縣永康市○○路之某統一超商店前見面。適有不知情之友人吳玫
虹造訪乙○○及甲○○，三人即一同駕車前往該統一超商店前等
待。被害人為取回前揭物品而依約抵達，乙○○旋下車，將被害
人拉上車，與甲○○共同將被害人帶至兩人位於台南縣關廟鄉布
袋村布袋一二六號之住處內。被害人見乙○○遲未歸還前揭物品
，即表示離去之意，卻遭乙○○及甲○○阻止不許離開，而共同
以此非法方法剝奪被害人之行動自由。嗣因被害人哭求乙○○，
並稱其若不回校上課，老師必定會發現等語，前後苦求達一小時
有餘，乙○○始將被害人釋回，總計剝奪被害人之行動自由達二
小時之久等情。因而撤銷第一審所為科刑之判決，比較行為時及
裁判時之法律，適用最有利於上訴人二人之規定，改判仍論處上
訴人二人共同以非法方法，剝奪人之行動自由罪刑（累犯）。固
非無見。
惟查：有罪之判決書，須將認定之犯罪事實詳記於事實欄，然後
於理由欄內，逐一說明其所憑之證據及認定之理由，使事實與理
由兩相一致，方為合法，倘事實欄已有敘及，而理由內未加說明
，是為理由不備，理由內已加說明，而事實欄無此記載，則理由
失其依據，均足構成撤銷之原因。又刑法第三百零二條第一項之
妨害行動自由罪，須行為人使用拘禁或其他非法方法，將被害人
置於自己實力支配之下，而達於剝奪其人身行動自由之程度者，
始足當之。否則，僅使人行無義務之事或於其行使正當權利時妨
害其意思決定之自由，甚或連意思自由亦未有妨害，自不能課予
上開罪責。原判決論處上訴人二人共同以非法方法剝奪人之行動
自由罪刑，然事實欄僅記載上訴人二人駕車至台南縣永康市○○
路某統一超商店前將被害人「拉」上車後，並「帶」至彼等上開
布袋村住處，復於被害人表示離去之意時予以「阻止不許離開」
，而共同以此非法方法剝奪被害人行動自由，嗣經被害人哀求，
前後達一小時餘，始將被害人釋回等情。然就上訴人二人使用何
種具體手段「拉」被害人及對其「阻止不許離去」？其手段是否
已達於剝奪被害人行動自由之程度？此等疑慮，俱未認明記載，
已不足為適用法律及判斷其適用當否之準據。又原判決理由內，
雖援引被害人於第一審之指訴與證人吳玫虹證言為認定上訴人二
人剝奪被害人行動自由之論據；然其理由另說明該被害人指訴固
稱上訴人二人於上開統一超商押其上車，至上訴人住處時，並拉
住被害人，乙○○且毆打被害人，而由甲○○取出被害人先前簽
發之本票，強令被害人補簽其父母姓名、按指印，及於另紙賣身
契上簽名，復對被害人恫稱若不從，將加害被害人家人性命，嗣
被害人簽名後，即要求乙○○讓其返校上課，乙○○乃於當天下
午二時三十分許載送其至上開超商下車（見第一審卷第五十、五
十一頁），但當時在場目擊之證人吳玫虹僅供證案發當天其確與
上訴人二人同往上開統一超商搭載被害人返回上訴人二人上開住
處，其間被害人曾要求離去，上訴人二人卻不讓其離開等語，是
被害人上開指訴關於其遭上訴人二人強押上車、強逼於其先前所
簽發之本票上補載其父母姓名及於賣身契上簽名等部分，均無其
他佐證，故不予採信（見原判決第七頁第二十至二十六行、第十
頁第十四至二十行）。則被害人上開指訴除去原判決捨棄不採之
部分外，其餘指訴與吳玫虹證言，究如何得據以證明上訴人二人
自搭載被害人上車，再轉往上訴人二人住處，以迄載送被害人返
回時止，曾施用如何之非法手段，以剝奪被害人行動自由？即饒
富研求。而此等疑慮攸關上訴人二人被訴妨害行動自由犯行成立
與否之認定，基於公平正義之維護及上訴人等之利益，自應進一
步釐清。乃原判決未遑為該調查，復未為必要之說明，遽援引為
本件對上訴人二人論罪科刑之基礎，非但證據調查職責未盡，抑
且理由不備。上訴意旨執以指摘原判決不當，即非全然無據。原
判決上述之違背法令影響於事實之確定，本院無可據以為裁判，
應認原判決有發回更審之原因。
據上論結，應依刑事訴訟法第三百九十七條、第四百零一條，判
決如主文。
中    華    民    國   九十九   年   四   月   十五   日
                      最高法院刑事第四庭
                          審判長法官  張  淳  淙
                                法官  劉  介  民
                                法官  蔡  彩  貞
                                法官  魏  新  和
                                法官  吳  信  銘
本件正本證明與原本無異
                                      書  記  官
中    華    民    國  九十九  年    四    月  二十六  日
                                                    Ｍ

司法院資訊處製作；財團法人民間司法改革基金會備份。
